【裁判字號】    96,婚,1085
【裁判日期】    980731
【裁判案由】    履行同居
【裁判全文】
臺灣板橋地方法院民事判決              96年度婚字第1085號
原      告
即反訴被告  甲○○
訴訟代理人  周裕暐  律師
複  代理人  陳曉芳
被      告
即反訴原告  曾忠堂
訴訟代理人  洪銘徽  律師
複  代理人  陳詩經  律師
上列當事人間請求離婚等事件，本院於中華民國九十七年十二月
十日言詞辯論終結，判決如下：
    主    文
本訴原告之訴駁回。
准反訴原告與反訴被告離婚。
本訴及反訴訴訟費用均由本訴原告即反訴被告負擔。
    事實及理由
壹、本訴部分：
  甲、原告方面
    一聲明：
      (一)被告應與原告同居。
      (二)訴訟費用由被告負擔。
    二陳述：
      (一)原告與被告於民國（下同）六十九年九月十二日結婚，
        即攜女曾淑安與被告共同居住於臺北縣永和市○○街八
        巷五弄十號二樓，婚後夫妻感情原本融洽。嗣於九十二
        年間，被告身體不適，執意單獨回花蓮老家生活，原告
        體卹被告可能因生病關係，一時心情煩躁，便讓被告回
        花蓮老家走走散心。且因原告夫妻二人與女兒均在台北
        就業，家人均長年居住台北縣永和，而兩造亦長期於台
        北就醫，因而未對被告加以攔阻。
      (二)詎料，被告竟一去不返，原告曾迭次親往催促，惟被告
        均相應不理。被告無視於夫妻婚姻生活美滿，擅自離家
        ，僅留下紙張數紙泛稱渠已習慣於多年花蓮的生活，並
        能單獨行動等語，置原告於不顧。茲因原告並未同意被
        告長居花蓮，是本件被告未經雙方協議另定履行同居地
        ，即行擅自離家，顯已違反民法第一千零一條規定，為
        此訴請被告履行同居之義務。
    三對被告抗辯之陳述：
      (一)被告雖以原告因涉及侵占犯行，業遭法院判刑為由，據
        以主張其有未能同居之正當理由云云。然查：被告於係
        於九十五年一月間起提起相關案件刑事告訴，在此之前
        ，被告早已離家，故被告以原告業經法院判刑為由，主
        張其有未能履行夫妻同居義務之正當理由，顯然無據。
        再者，原告雖因侵占等案而遭法院判刑，然被告所指之
        相關案件均經原告依法上訴，且尚未判決確定，則本諸
        無罪推定之法理，被告實不能逕以尚未定讞之一、二審
        判決，即行主張其有不能同居之正當理由至明。
      (二)被告雖指陳原告對其惡意遺棄，雙方業有裁判離婚理由
        ，復主張其因此有未能同居之正當理由云云。然查：兩
        造因被告原有存款乙事興訟以來，原告即多次呼喚被告
        返家，並承諾所有之款項於被告返家之後，自當如數奉
        還，且被告亦曾於臺灣花蓮地方法院審理原告及訴外人
        曾淑安詐欺案中陳稱：「他們怕我意識不清，隨便將財
        產處分給別人，所以好意幫我保管」、「我住進加護病
        房後，他們（指原告及訴外人曾淑安）每天固定時間都
        會進去看我」等語，足證明原告於被告離家之後，並未
        對於被告不聞不問，亦未有惡意遺棄被告之情事。
      (三)被告主張其早已因多發性肌肉炎等病症，未能於被告原
        有之住處，履行其與原告間夫妻之同居義務等語云云。
        然查，因被告患有如上之病症，更需要有較佳之醫療設
        備與環境，供其治療，故以被告目前之身體狀況而言，
        自較適宜以其原來設定之住所，為其履行夫妻同居義務
        之處所。
      (四)被告雖謂其於九十二年跌倒以來即已不良於行，而不克
        於其原有設定之住所履行其與原告間之夫妻同居義務云
        云。然查，雪山隧道之開通以來，臺北與花蓮間之交通
        日益便利，臺北與花蓮之間已逐漸形成一日之生活圈。
        故被告雖乘坐輪椅，然其如欲返還臺北居住，以目前之
        交通狀況，似無任何之障礙。再者，被告目前係住居於
        花蓮市○○路一五一號三樓之鐵皮屋內，平常足不出戶
        ，亦乏有人於其身邊照料其生活之起居，足見被告目前
        住居之地，顯非適合於被告擇為履行其與原告間夫妻同
        居義務之處所。如返回臺北縣永和市○○街之原告住處
        ，非但有原告隨伺在其身邊，其養女曾淑安亦得對其悉
        心照料，加以曾淑安與訴外人吳皓嘉婚期在即，訴外人
        吳皓嘉更能協同原告一同照料被告之起居，足證原告之
        住所係兩造履行夫妻同居義務之較佳處所。
      (五)原告因被告屢次興訟，而使原告原患有之憂鬱病症日益
        加重，經醫師之診斷結果，證實原告已罹患有初期失智
        症。原告近年以來亦患有皮質下白質小梗塞、第九節胸
        椎黃韌帶鈣化增厚，造成左側硬膜囊中度後凹陷、肺部
        局部纖維化等病症，依醫囑原告尚不宜長途坐車，足認
        非僅得以被告身體之狀況，作為本件定履行同居地唯一
        之依據。
    四證據：提出兩造戶籍謄本、被告之親手字條影本、原告醫
      院健康檢查報告影本各一份、醫院診斷證明書影本二份為
      證。
  乙、被告方面：
    一聲明：
      (一)原告之訴駁回。
      (二)訴訟費用原告負擔。
    二陳述：被告於七十六年間與日本友人內山尚浩成立臺灣史
      耐克線圈股份有限公司，由被告擔任負責人，從事電氣線
      圈變壓器零件之製造，並在花蓮設有工廠，且被告老家本
      在花蓮，被告遂經常往返台北及花蓮之間，又因被告患有
      膠原病（多發性肌肉炎），且於九十三年十二月間在花蓮
      老家不慎跌倒，致被告無法坐立，故留住花蓮老家休養復
      健。詎被告於九十四年九月十日突因血糖降低導致昏迷，
      經緊急送往花蓮門諾醫院治療後，始知被告之肺部有巨大
      腫瘤，壓迫肺部呼吸，乃原告隨後竟夥同其女兒即訴外人
      曾淑安，趁被告住院治療期間，私行盜領被告在有限責任
      花蓮第一信用合作社（下稱花蓮一信）、台灣銀行永和分
      行（下稱永和台銀）及華僑商業銀行永和分行（下稱永和
      僑銀）之存款，總計新台幣（以下同）八百七十萬七千五
      百元，並竊取被告不動產所有權狀、液晶電視、行動電話
      、電腦、信用卡、公司大小章、駕駛執照等物，雖經被告
      嗣以存證信函要求原告等返還，然原告於既已得手後，即
      置被告死活於不顧，未予被告任何生存上、醫療上所必要
      之扶助或保護，其行為顯已構成惡意遺棄。
    三按夫妻雖有同居之義務，但如有不能同居之正當理由者，
      則可不負同居之義務，此觀民法第一○○一條但書規定自
      明。本件原告既有前述惡意遺棄被告之行為，被告自有不
      能與之同居之正當理由，是其訴請履行同居之訴，即無理
      由。
    四對原告陳述之抗辯：
      (一)依被告於九十六年十月九日在臺灣花蓮地方法院九十六
        年度訴字第一四四號審判時所述：「（問：九十四年九
        月份你住門諾醫院期間，何人照顧你？）九十四年九月
        十一日（應係十日）曾淑安、吳皓嘉及我同事徐興發送
        我去門諾住院」、「（問：被告二人在這段期間有無去
        探視你？）有，我住進加護病房後，他們每天固定時間
        都會進去看我。被告二人在花蓮時，都住在中美路一五
        一號」、「（問：你在門諾醫院期間，與被告二人的關
        係如何？）他們每次來並沒有安慰我，只是過來看我。
        有次帶我公司的文件過來，問我要如何處理，我就告訴
        他們如何處理」等語，足見被告所稱：「他們每天固定
        時間都會進去看我」，係指在被告住進花蓮門諾醫院之
        期間內，原告並未完成所有相關銀行定存解約，並盜領
        應屬被告款項之動作。
      (二)依證人曾忠榮於九十五年四月十八日，在臺灣花蓮地方
        法院檢察署九十五年度交查字第三五○號審理時證稱：
        「（問：你何時起照顧告訴人？）九十二年間跌倒以後
        ，就開始照顧至今」、「（問：被告等（即陳麗常、曾
        淑安）在這段期間有無回來照顧過告訴人或支付必要費
        用？）只有假日偶而回來，從來沒有回來照顧過，告訴
        人生活必要費用，也都是我們兄弟輪流支付，被告等二
        從來沒有支付任何必要費用」；及證人曾忠榮於於九十
        六年十月九日在臺灣花蓮地方法院九十六年度訴字第一
        四四號審判時證稱：「（問：弟弟住院期間，醫療費用
        何人負擔？）門諾的費用不是我付的，榮總、慈濟的醫
        療費用都是弟弟處分財產後自行負擔的，我們兄弟幫忙
        處理而已，後來他的生活照顧也都是我們兄弟幫忙的」
        、「（問：後來被告二人有無再探視或照顧你弟弟？）
        從榮總回到花蓮之後，他們就沒有再來看他」等語，並
        參以被告由台北榮總回花蓮慈濟醫院的時間為九十四年
        十月四日，此時原告已將相關應屬被告之定存解約，並
        將相關款項提領殆盡等情觀之，足見原告在得手上述款
        項後即棄被告於不顧，而未得手前，亦均在探尋相關定
        存單、存摺及印鑑章在何處，根本未行照顧或安慰被告
        之情，益徵原告確有惡意遺棄之情。
      (三)原告雖口口聲聲說，只要被告返家，其當將所有款項返
        還，然原告於盜領被告所有款項後，卻已即行蓄意脫產
        ，尤有甚者，原告於臺灣高等法院審理時，竟向被告提
        出離婚協議書，並要求被告給付伊四百萬元贍養費，且
        須將被告婚前所有不動產即臺北縣永和市○○街八巷五
        弄十號二樓房屋之所有權移轉予伊，顯見原告實為圖謀
        被告之財產，渠所謂被告返家即可返還款項，純係推拖
        之詞而已，毫無夫妻情面可言。
      (四)被告因多發性肌肉炎，併四肢乏力之狀況，又於九十二
        年十二月間跌倒後，即難再站立而為重度肢障，需靠電
        動輪椅代步，並於九十四年七月二十五日起至九十五年
        一月十八日，多次進出醫院接受治療，而原告又忙於工
        作、旅遊，且原告住處位於二樓，又無電梯可供被告使
        用，在此情形之下，如何能謂台北縣永和市○○街八巷
        五弄十號二樓之原告住處為適合履行之同居地？
    四證據：提出被告之身分證、臺灣花蓮地方法院九十六年度
      訴字第一四四號九十六年十月九日審判筆錄、臺灣花蓮地
      方法院檢察署九十五年度交查字第三五○號九十五年四月
      十八日訊問筆錄、原告所擬具之離婚協議書各一份、診斷
      證明書六份（以上均影本）為證。
貳、反訴部分：
  甲、反訴原告（即本訴被告）方面
    一聲明：
      (一)准反訴原告與反訴被告離婚。
      (二)訴訟費用由反訴被告負擔。
    二陳述：
      (一)反訴原告與反訴被告於六十九年九月十二日結婚，並與
        反訴被告之女即訴外人曾淑安共同居住於臺北縣永和市
        ○○街八巷五弄十號二樓。詎於九十四年九月十日，反
        訴被告竟夥同其女曾淑安，趁反訴原告因病入花蓮門諾
        醫院住院治療期間（九十四年九月十日至同年九月二十
        六日；同年月二十七日被迫轉至台北榮民總醫院；同年
        十月四日自台北榮民總醫院出院再轉回花蓮慈濟醫院，
        後於九十五年一月十三日再住進花蓮慈濟醫院行開胸腫
        瘤切除手術，並於九十五年二月六日出院），未經反訴
        原告之同意及授權，私自前往花蓮一信、永和台銀及永
        和僑銀盜領反訴原告全部之存款，總計金額達八百七十
        萬七千五百元，此項事實業據鈞院九十五年度易字第九
        七五號及臺灣高等法院九十五年度上訴字第四六一九號
        刑事判決查明屬實，並認定犯罪事實在案。
      (二)反訴原告於花蓮門諾醫院住院治療期間，反訴被告與曾
        淑安及其未婚夫吳皓嘉等三人，復於九十四年九月二十
        六日，基於共同意圖為自己不法所有之犯意，至反訴原
        告住處（即花蓮市○○路一五一號）竊取反訴原告所有
        之不動產所有權狀、液晶電視機、電腦、行動電話、信
        用卡、駕駛執照、公司大小章等物，反訴被告及曾淑安
        此部分之犯行，復經花蓮地方法院檢察署以九十六年度
        偵字第一二三號起訴在案。
      (三)反訴被告於九十四年十月七日所委託章修璇律師寄發予
        反訴原告之「承展法律事務所律師函」，其中所載「．
        ．．(三)關於本人（即反訴被告甲○○）及曾淑安所保管
        之銀行帳戶存摺、印鑑以及不動產所有權狀等屬於曾先
        生之財產，我們對其並無非分想法．．．」等情，即已
        明確自承反訴被告及曾淑安所盜領之款項，係屬反訴原
        告所有之事實，且該函文中亦無隻字片語提及反訴原告
        有交待將款項提出而行集中保管及反訴被告已將相關存
        款解約提領之事實。為此，反訴原告於九十四年十月十
        三日寄發郵局存證信函予反訴被告及曾淑安，要求渠等
        二人返還款項等，惟反訴被告甲○○及曾淑安二人不但
        拒不返還，甚且更於臺灣高等法院九十五年度上訴字第
        四六一九號九十六年一月二十三日行審理時陳稱：「（
        問：保管這些錢那麼久，你所保管的這些錢，他使用多
        少？）他都沒有跟我要」、「（問：保管這些錢後，花
        掉多少？）就家裡花用，還有打官司用」云云，由此可
        見，反訴被告於盜領應屬反訴原告之款項後，即置反訴
        原告於不顧，均未予反訴原告任何生存上、醫療上所必
        要之扶助或保護，亦屬明甚。
      (四)反訴被告為求於前揭刑事案件中卸責，固曾於臺灣高等
        法院審理時具狀辯稱：「．．．為避免有心人士覬覦告
        訴人（即反訴原告）之財產，始會將之轉入被告（即反
        訴被告）所有之帳戶，甚且，被告在將該筆金錢轉入自
        己所有之帳戶後，除有關告訴人之必要開銷外，未曾動
        支一分一毫，亦足以證明告訴人曾囑託被告集中保管該
        筆金錢，被告並無絲毫侵占告訴人所有財產之意圖．．
        ．」云云，並提出反訴被告於臺灣銀行館前分行帳戶存
        摺封面及自動櫃員機交易明細表乙份為憑。惟查：反訴
        被告未曾支付任何反訴原告之必要開銷，已如前述，其
        所盜領反訴原告款項八百七十萬零七千五百元，依該自
        動櫃員機交易明細表所示，於九十五年十二月二十六日
        僅剩七百八十五萬九千四百六十五元（反訴原告為此於
        九十六年三月三日向鈞院聲請假扣押，業經鈞院以九十
        六年度裁全字第一五二六號裁定准許在案），另反訴原
        告經再向財政部臺北市國稅局查詢反訴被告之所有財產
        狀況，並具狀聲請假扣押，惟經執行結果，反訴被告卻
        已均將相關存款提領一空（台灣郵政股份有限公司台北
        火車站郵局及慶豐商業銀行股份有限公司其存款餘額均
        為零，而臺灣銀行館前分行之存款則僅剩四百五十三元
        ），足見反訴被告確有侵占反訴原告款項及蓄意行脫產
        之情形，且反訴被告嗣亦棄重度殘障及開刀住院之反訴
        原告於不顧，是渠顯未盡夫妻間之扶養義務，儼然已構
        成惡意遺棄。
      (五)關於反訴被告等盜領反訴原告款項之犯行，其刑事部分
        ，已遭鈞院及臺灣高等法院刑事判決查明屬實並認定犯
        罪事實在案，而訴外人曾淑安所涉犯行部分，前亦遭臺
        灣花蓮地方法院檢察署提起公訴，並遭臺灣花蓮地方法
        院及臺灣高等法院花蓮分院刑事判決查明屬實，並認定
        犯罪事實在案；而民事部分，反訴被告及曾淑安等二人
        則經臺灣高等法院以九十六年度重訴字第十五號民事判
        決，認定反訴被告等二人應連帶給付返還反訴原告八百
        七十萬零七千五百元，雖反訴被告等二人不服而提起上
        訴，然亦遭最高法院以九十七年度台上字第一八二三號
        民事裁定上訴駁回而確定。
      (六)綜上所述，反訴被告之犯行已如前述，其既未盡其夫妻
        間互負扶養之義務，且無正當理由而致反訴原告不能維
        持生活且處於繼續狀態之中，自屬民法第一千零五十二
        條第一項第五款所謂以惡意遺棄他方在繼續狀態中。再
        者，反訴被告之前開犯行，依民法第一千零五十二條第
        二項之規定，亦屬難以維持婚姻之情形且其事由應由反
        訴被告負責之情，反訴原告依法訴請裁判離婚，核屬有
        據。
    三證據：提出臺灣板橋地方法院九十五年度易字第九七五號
      刑事判決書、臺灣高等法院九十五年度上訴字第四六一九
      號刑事判決書、臺灣花蓮地方法院檢察署九十六年度偵字
      第一二三號起訴書、反訴原告之中華民國身心障礙手冊、
      臺北縣政府警察局永和分局永和派出所調查筆錄、郵局存
      證信函、刑事告訴狀、臺灣板橋地方法院檢察署九十五年
      度偵字第九八八一號起訴書、反訴被告寄發之律師函、臺
      灣高等法院九十五年度上訴字第四六一九號九十六年一月
      二十三日審判程序筆錄、反訴被告提出之刑事聲請暨辯護
      意旨狀、反訴原告提出之民事假扣押聲請狀、九十六年度
      裁全字第一五二六號民事裁定、反訴被告之財政部臺北市
      國稅局九十四年度綜合所得稅各類所得資料清單、反訴原
      告提出之民事假扣押強制執行聲請狀、反訴原告之公司基
      本資料查詢明細、臺灣花蓮地方法院九十六年度訴字第一
      四四號刑事判決書、臺灣高等法院花蓮分院九十六年度上
      訴字第三三八號刑事判決書、最高法院九十七年度台上字
      第一八二三號民事裁定書各一份、銀行及郵局函覆資料三
      份（以上均影本）為證。
  乙、反訴被告（即本訴原告）方面
    一聲明：
      (一)反訴原告之訴駁回。
      (二)反訴訴訟費用由反訴原告負擔。
    二陳述：
      (一)反訴原告無非係以反訴被告對其惡意遺棄等情為由，訴
        請鈞院准予兩造離婚云云。然查：反訴被告並未有反訴
        原告所指惡意遺棄之情事，是反訴原告以此為由，請求
        裁判離婚，自無理由。
      (二)反訴原告另以反訴被告侵占其銀行之存款為，主張以民
        法第一千零五十二條第二項之規定訴請裁判離婚云云。
        然查：反訴被告有無侵占之犯行，因相關刑事判決尚未
        定讞，反訴被告有無不能維持婚姻之可歸責事由，自應
        本諸無罪推定原則。反觀反訴原告並無不能同居之正當
        理由，竟一再拒絕反訴被告對之履行同居之請求，是本
        於積極破綻主義之立法意旨，若謂本件兩造係有不能維
        持婚姻之情事，反訴原告可謂難辭其咎。準此，本件兩
        造縱有離婚之原因，然因係可歸責於反訴原告，其據以
        主張裁判離婚，於法自有未合。
    三證據：臺灣花蓮地方法院九十六年訴字第一四四號九十六
      年十月九日審判筆錄節本。
    理      由
壹、程序方面：
    按婚姻無效、確認婚姻成立或不成立、撤銷婚姻、離婚夫妻
    同居之訴，得合併提起，或於第一審或第二審言詞辯論終結
    前，為訴之變更、追加或提起反訴，民事訴訟法第五百七十
    二條第一項定有明文。本件本訴原告起訴請求本訴被告應與
    其履行同居義務，本訴被告（即反訴原告）於言詞辯論終結
    前，以言詞提起反訴，請求與本訴原告（即反訴被告）離婚
    ，揆諸上揭規定，於法並無不合，自應予以准許，合先敘明
    。
貳、得心證之理由：
  一有關本訴履行同居部分：
    (一)兩造係夫妻，有原告提出之兩造戶籍謄本在卷可憑，且為
      被告所不爭執，自堪認係真正。
    (二)本件原告所以請求被告應履行與伊之同居義務，無非係以
      被告自九十二年間起，未經渠之同意，即擅自離家，單獨
      回花蓮老家生活，且一去不返，經原告迭次催促，被告均
      相應不理，顯已違反民法第一千零一條規定云云，資為論
      據，並提出未為被告爭執之。惟查：依原告所述，被告於
      九十二年間返回花蓮居住，係因身體不適之緣故，且原告
      於被告返鄉之初，亦未有反對之意思，此再參以卷附被告
      所提原告曾委託章修璇律師於九十四年十月七日寄發予被
      告之律師函（被證十三）內所載「‧‧‧約二年前，曾先
      生（即本訴被告）受傷後，執意單獨回花蓮老家生活，本
      人未便攔阻‧‧‧」等情，即足徵信。是原告謂被告係未
      經伊同意而擅自離家，即非事實。
    (三)原告雖提出未為被告爭執之由被告手寫字條影本，指被告
      竟一去不返，經伊迭次催促，被告均相應不理，被告實無
      視於夫妻婚姻生活云云。然查：
      １前揭被告手寫字條雖未具體載明係對何人而發，惟依該
        字條所載內容以觀，被告係在分析、說明渠為何不在台
        北養病而要在花蓮居住之理由，且祈請渠所欲表意之對
        方，要深思熟慮，勿意氣用事，再參以該字條影本又係
        原告提出，是由此觀之，該字條所欲表意之對象，殆係
        為被告配偶之原告，應無疑義。然則，被告既已明白且
        真切地向原告表達其何以要在花蓮居住之緣由，即無對
        原告有何相應不理之可言。
      ２前揭被告手寫字條雖亦未具體載明係於何時所書立，惟
        依其內所載「‧‧‧『前年十二月底』四腳朝天跌倒‧
        ‧‧」等語，並參諸被告答辯狀所述「‧‧‧本訴被告
        患有膠原病（多發性肌肉炎），而於『九十三年十二月
        間』在花蓮老家不慎跌倒，致造成根本無法坐立‧‧‧
        」等情，兩相對照，堪認被告書寫該字條之時間當係在
        九十五年間。而被告書寫此一字條之用意，如前所述，
        既係在回應原告要伊返還台北之要求，則揆諸常情，原
        告縱有催促被告返回台北，惟其時間亦當係在被告書寫
        該字條不久之前。再參諸卷附被告提出之台北縣政府警
        察局永和分局調查筆錄（被證五）及刑事告訴狀（被證
        七）所示，被告又先後於九十四年十月十三日及九十五
        年一月間，對原告提出侵占、竊盜、偽造文書、詐欺之
        告訴，以及上開原告委託律師於九十四年十月七日所寄
        發予被告之律師函，僅在聲明渠與女兒曾淑安並無侵占
        被告財產意圖及未遺棄被告，未稍述及之前有催促被告
        返回台北，且該函內又已陳明原告本身健康狀況不佳，
        需其女兒曾淑安照顧，無力再照顧被告，則原告於九十
        五年之前，是否果有要求被告返回台北與伊同居，誠難
        令人置信！
    (四)查：民法第一千零二條所規定之夫妻住所，參照憲法第十
      條保障人民居住自由及大法官會議釋字第四五二號解釋之
      意旨，應認夫妻住所非必以約定一個為必要，亦即夫妻雙
      方得協議各有其住所，而此之「協議」復不以明示為限，
      即默示之協議亦無不可。本件依上所述，原告於九十二年
      間既未反對被告返回花蓮養病，且迄九十五年被告對其提
      出刑事告訴之前，又未極力要求被告應返回台北與渠同居
      ，其期間且長遠二年有餘，自堪認兩造應有「默示協議」
      各自之住所。從而，本件原告主張被告應至其台北之住所
      與伊同居，已難認有理由。況本件兩造爭執之關鍵，厥為
      被告是否有不與原告履行同居義務之正當理由，尚非僅止
      於被告應於何處履行同居義務而已。
    (五)按夫妻互負同居之義務，民法第一千零一條前段固定有明
      文。然依同條但書規定，其有不能同居之正當理由者，則
      不在此限。本件被告所據以聲明請求駁回原告之訴者，係
      以：原告與其女兒曾淑安趁渠於九十四年九月十日因血糖
      突降，昏迷送醫住院治療期間，共同盜領渠在花蓮一信、
      永和台銀及永和僑銀存款，經渠以存證信函要求原告等返
      還，然原告不但置若罔聞，且不予渠任何生存上、醫療上
      所必要之扶助或保護，原告行為已構成惡意遺棄，渠自有
      不能與之同居之正當理由等情為藉。經查：
      １關於被告所指原告與其女兒曾淑安盜領其存款之事實部
        分，有被告提出原告與其女兒曾淑安均遭判刑之本院九
        十五年度易字第九七五號、臺灣高等法院九十五年度上
        易字第四六一九號、臺灣花蓮地方法院九十六年度訴字
        第一四四號、臺灣高等法院花蓮分院九十六年度上訴字
        第三三八號等刑事判決可佐。
      ２其次，關於被告所稱原告於盜領渠存款後，即不予渠任
        何生存上、醫療上所必要之扶助或保護之事實，徵諸卷
        附被告所提證人曾忠榮於九十五年四月十八日，在臺灣
        花蓮地方法院檢察署九十五年度交查字第三五○號審理
        時之證言：「（問：你何時起照顧告訴人？）九十二年
        間跌倒以後，就開始照顧至今」、「（問：被告等（即
        陳麗常、曾淑安）在這段期間有無回來照顧過告訴人或
        支付必要費用？）只有假日偶而回來，從來沒有回來照
        顧過，告訴人生活必要費用，也都是我們兄弟輪流支付
        ，被告等二從來沒有支付任何必要費用」（見被證二十
        四）；及證人曾忠榮於於九十六年十月九日在臺灣花蓮
        地方法院九十六年度訴字第一四四號審判時之證述：「
        （問：弟弟住院期間，醫療費用何人負擔？）門諾的費
        用不是我付的，榮總、慈濟的醫療費用都是弟弟處分財
        產後自行負擔的，我們兄弟幫忙處理而已，後來他的生
        活照顧也都是我們兄弟幫忙的」、「（問：後來被告二
        人有無再探視或照顧你弟弟？）從榮總回到花蓮之後，
        他們就沒有再來看他」（見被證二十三）等語，並參以
        被告由台北榮總回花蓮慈濟醫院的時間為九十四年十月
        四日，此時原告已將相關被告定存解約，並將相關款項
        提領殆盡等情觀之，應有可信。是原告在得手上述款項
        後，既置被告於不顧，益徵原告確有惡意遺棄被告之情
        。被告拒與原告同居，允有正當之理由。
    (六)從而，原告本於現存之夫妻關係，依據民法第1001條之規
      定，請求被告履行同居義務，即為無理由，應予駁回。
  二有關反訴離婚部分：
    (一)按民法第一千零五十二條第二項前段規定：「有前項以外
      之重大事由，難以維持婚姻者，夫妻之一方得請求離婚」
      ，其目的在使夫妻請求裁判離婚之事由較富彈性。是夫妻
      間發生足使婚姻難以維持之重大事由者，雖不符合該條第
      一項所列各款情形，亦無不准依該法條第二項訴請離婚之
      理，最高法院八十六年三月四日八十六年度第二次民事庭
      會議決議可資參照。其次，婚姻既係以夫妻之共同生活為
      目的，配偶間自應互相協力保持其共同生活之圓滿、安全
      及幸福，是故夫妻本應相互尊重以增進情感和諧及誠摯之
      相處，此為維持婚姻之基礎，若此基礎不復存在，致夫妻
      無法共同生活，無復合可能者，即應認有難以維持婚姻之
      重大事由存在。
    (二)經查：本件兩造為夫妻，現仍在婚姻關係存續中，有反訴
      被告提出之兩造戶籍謄本在卷可憑。乃反訴被告竟於兩造
      婚姻關係存續期間，有如上述與其女兒曾淑安共同盜領反
      訴原告存款，並於得手後即不予反訴原告任何生存上、醫
      療上所必要之扶助或保護，置反訴原告於不顧之事實，其
      所為已不啻惡意遺棄反訴原告仍在繼續狀態中，且亦與婚
      姻生活中應有相互扶持以經營共同生活之本質有違。徵諸
      反訴被告僅重視金錢而罔顧夫妻情義，且兩造又已分居長
      達五年有餘，反訴被告並於前述兩造刑案訴訟期間，一度
      對反訴原告提出離婚協議書（見卷反訴原告即本訴被告所
      提被證二十六）等情節以觀，益見兩造間誠摯情感已生不
      可彌補之裂痕，雙方互敬、互愛、互信、互諒之基礎，顯
      已嚴重動搖，其情形應已構成難以維持婚姻之重大事由，
      再衡以該事由之發生並非基於該反訴原告一方所致，從而
      ，揆諸上揭法條規定，反訴原告據以訴請判決離婚，依法
      即無不合，應予准許。
參、本件事證已臻明確，兩造其餘攻、防方法及舉證，於判決結
    果均無影響，不再一一贅述，附此敘明。
肆、據上論結，本件本訴原告之訴為無理由，反訴原告之訴為有
    理由，依民事訴訟法第七十八條，判決如主文。
中    華    民    國    98    年    7     月    31    日
                              家事法庭法  官  余來炎
以上正本證明與原本無異。
如對本判決不服，應於判決送達後二十日內向本院提出上訴狀。
中    華    民    國    98    年    9     月    9     日
                                      書記官  利海強


司法院資訊處製作；財團法人民間司法改革基金會備份。
